臺灣臺北地方法院刑事判決　　　　　　 96年度訴字第199號
公　訴　人　臺灣臺北地方法院檢察署檢察官
被　　　告　丁○○
選任辯護人　張權律師
　　　　　　張智超律師
上列被告因殺人未遂案件，經檢察官提起公訴（96年度偵字第
1687號），本院判決如下：
    主  文
丁○○殺人，未遂，處有期徒刑參年，並應於刑之執行完畢或赦
免後，令入相當處所施以監護壹年。
    事  實
一、丁○○因長期酗酒，而患有酒精性精神病及重度憂鬱症，且
    自民國95年8月起，出現幻聽干擾症狀，同年11月迄12月間
    復因長期酗酒導致猛爆性肝炎、胃炎而先後在馬偕、宏恩等
    醫院治療，其對個案之認知與判斷能力已明顯受損，為精神
    耗弱之人。民國96年1月13日晚間，又在飲酒併服用醫師配
    方之精神科藥物後，其行為及衝動之控制能力因酒精、藥物
    與疾病之多重影響而下降，竟於當日晚間23時許（起訴書誤
    載為22時）外出，並在臺北市中山區○○○路與中山北路2
    段93巷口戊○○開設之檳榔攤前，與戊○○發生爭執，且經
    戊○○持鐵夾揮向丁○○臉部，致丁○○受有右臉撕裂傷（
    含右眉劃傷，經縫合8針）、右臉擦傷、胸痛、右手右腳多
    處擦傷等傷害（戊○○傷害部分業經熊千里撤回告訴，經檢
    察官另為不起訴處分）。嗣丁○○返回住處後，因心懷不滿
    ，乃預藏案外人熊千倫（丁○○之姐）所有之菜刀1把，置
    於左腳褲腳處，前往戊○○之檳榔攤欲尋找戊○○理論。嗣
    於同日23時50分許，於前往檳榔攤途中巧遇戊○○正與其妹
    甲○○與甲○○之幼子偕行迎面而來，錯身經過時，熊千里
    誤以為戊○○舉手之行為係出於挑釁，乃於錯身而過後，復
    轉身持上開菜刀追向戊○○、甲○○等人，茲因戊○○發覺
    熊千里自後追來而迅速逃離現場呼救，甲○○則因反應不及
    而仍留在原地，正面迎向緊追而至之熊千里。熊千里明知甲○○並非戊○○，然因甲○○所站位置係擋在戊○○之正前
    方，且甲○○又為戊○○同行之夥伴，仍基於殺人之犯意，
    持菜刀向甲○○頭部砍殺二刀，倖因甲○○見狀而以右手抵
    擋，致未傷及要害，惟仍造成甲○○右側橈骨開放性骨折、
    右手掌骨開放性骨折、右手伸肌韌帶斷裂、右手撕裂傷、右
    肩撕裂傷等傷害。茲因熊千里見戊○○已逃走，乃未遑注意
    甲○○是否已生死亡之結果，而繼續追往檳榔攤，並在餘怒
    未消之情形下，亂刀砍壞戊○○於上處檳榔攤之玻璃（毀損
    部分業經戊○○撤回告訴，經檢察官另為不起訴處分），嗣
    經員警到場處理，始強行取下其手持之菜刀而予制止。甲○○亦經聞訊前來救護之友人己○○送醫急救倖免於死而未遂
    。
二、案經甲○○訴由臺北市政府警察局中山分局報告臺灣臺北地
    方法院檢察署檢察官偵查起訴。
    理  由
一、訊據被告熊千里固坦承有於前揭時地攜扣案之菜刀向告訴人
    甲○○揮砍，但矢口否認有殺人未遂犯行，辯稱：「當時是
    要去隔壁藥房，拿刀只是要防衛，沒有殺人故意。是因為戊○○拿鐵棍打我後，我就跑回家，我整個臉都是血，上去下
    來要去藥房，在轉角碰到戊○○，但是我沒有看到告訴人甲○○在前面，當時我只有左眼可以看清楚，右眼血流下來，
    我沒有看到告訴人甲○○及小孩在前面，當時我覺得他應該
    還會拿鐵條打我。當時我刀舉起來，告訴人甲○○害怕手上
    來擋，我有對甲○○的手部揮刀，因為我以為他是戊○○，
    但是我沒有往告訴人甲○○頭部砍下去。我沒有意思要殺甲○○，我以為是戊○○，我以為他要攻擊我，於是我揮刀，
    是朝手部揮，沒有要殺人致人於死的意思。當時被警察查到
    的地方是攤販旁邊」云云。
二、經查，被告與證人戊○○、被害人甲○○案發前本無何仇怨
    ，只是因為被告當天係於服藥後復飲酒，致其所患酒精性精
    神病及重度憂鬱症有發作症狀，而前往戊○○所設之檳榔攤
    位叫囂，於衝突中遭戊○○持鐵夾劃傷眉頭，造成臉部流血
    後，乃回家持取菜刀，在前往檳榔攤途中又巧遇戊○○、甲○○，乃持刀砍傷甲○○等情，業據被告於審理中供稱：「
    案發當天有喝四、五瓶的小瓶黑牌威士忌。喝完之後又吃憂
    鬱症的藥，吃完藥又再喝酒才出去……再出門時，就有帶著
    菜刀，不知道是放在口袋還是塞在腰部，應該是有用衣服蓋
    住」等語；及證人戊○○證稱：「被告到擺攤的處所叫我們
    全部收起來，不要擺，之後走到對面，3、5分鐘後又回來，
    說叫我們不要擺沒聽到，當時大家都不理他，後來他抓住我
    ，我要甩開時，手上烤肉夾揮到他眉毛旁邊，有流血。被告
    當時從正面用1支手抓住我的衣領（我在警局說他是從後方
    用手勒住我的脖子，應該是警察記錯了）。後來證人甲○○
    到我的攤位找我，他要去我住的大樓那邊幫我另一個妹妹的
    孫子慶生，我帶她去我住的大樓幫她開門，途中在住處大樓
    騎樓下遇到被告，我看一下就走過去，當時我沒有看到刀，
    快到門口時，就看到他拿刀追過來，我就跑掉了。被告拿刀
    追過來時，我在證人甲○○前面，證人甲○○還帶著一個小
    孩，被告從後面追過來，那時候就看到被告拿刀，當時被告
    說（台語）【不要走，給你死】。我看到他砍我妹妹，我就
    趕快跑去外面叫人，但是他馬上追過來，我就跑，追到我的
    攤位，砍我的攤位。我以為他要殺我，距離我十幾尺，所以
    我跑開，他才砍我妹妹。被告以前並不認識證人甲○○。被
    告追過來時，甲○○離他比較近。被告是被我用烤肉夾劃傷
    ，至於他右手右腳之擦傷，可能警察制服他時弄傷的。用烤
    肉夾揮到被告時，被告很生氣，我叫他回去，拿衛生紙給他
    擦，他不要，我知道他很生氣」等語；證人甲○○證稱：「
    遇到被告時，他就過來砍我。當時距離約10尺左右（約法庭
    證人席與檢察官席之間的距離）。……被告過來時，我沒有
    反應，被告也沒有說話，我甚至不知道他已砍到我，是我小
    孩看到我的手流血，告訴我。被告砍到我的手，砍幾刀不記
    得，我頭部受傷是因為跌倒而撞到旁邊不知道什麼東西。之
    前沒有看過被告。被告當天是從正面走過來，砍我的地方燈
    光暗暗的。被告砍我之後就跑掉，我還在現場，我聽到我兒
    子在哭，就有人過來幫我叫救護車。我並沒有說被告砍了我
    之後去追戊○○時，有說【不要跑，給你死】，是警察記錯
    了，也不記得有聽到被告講這些話。被告突然衝過來時，只
    是一剎那的時間，我有很緊張，只是蹲下來，只是去抱我的
    小孩，有可能有將手伸起來」等語；證人己○○證稱：「被
    告當天來擺攤處所買東西，情緒不好，叫大家收一收不要擺
    ，因為我們是鄰居，所以制止他不要鬧事，但是他勸不聽，
    我是他鄰居，請他回去，後來他回去後，5到10分鐘左右，
    就聽到戊○○說被告跑出來砍人，阿雪被砍，我跑回錦州街
    30巷及中山北路93巷口救人。當時看到被告拿菜刀跑出來，
    先到攤子找證人戊○○，追著戊○○。他追不到證人戊○○
    ，就砍證人戊○○的攤子。我聽到甲○○被砍，我就往後跑
    ，看甲○○傷勢，打119送醫。被告平常未曾去擺攤的地方
    鬧事，還會打招呼。我沒有看到他跟戊○○發生肢體衝突，
    我也在忙，只知道他當時情緒不穩定，已經是抓狂的口氣，
    不給大家賣。當時被告臉上還沒有流血，但感覺被告有喝酒
    ，走路不穩」等語，互核相符。又被告係與戊○○、甲○○
    於騎樓下相遇且錯身而過，戊○○發現被告時，有朝被告方
    向舉手之行為，被告則於甲○○等人已走過身邊後，始突然
    曲身從左腳褲腳處，取出菜刀轉身追向戊○○、甲○○方向
    ，而後持刀砍傷甲○○，又轉身追往檳榔攤方向等情，亦經
    本院勘驗當日現場附近側錄之錄影帶屬實。是證戊○○縱曾
    於雙方錯身而過時，有舉手之行為而引起被告之誤會挑釁，
    然戊○○既未曾有任何實際攻擊之行為，即不得謂有何不法
    之侵害，縱之前戊○○對被告曾有劃傷眉頭之動作，然亦為
    已經過去之事實，尤不得謂有何「現在不法之侵害」。且依
    錄影帶所見，本件確係由被告在未受任何攻擊之情形下，主
    動於褲腳取出菜刀自後追殺戊○○、甲○○，尤與「防衛」
    無關。是辯護人依據被告上開「我以為是戊○○，我以為他
    要攻擊我，於是我揮刀」等陳述，主張被告係「正當防衛」
    、「誤想防衛」云云，並無可採。
三、次查，被告於砍傷甲○○後，繼續追向戊○○直至檳榔攤，
    因未見到戊○○，乃續持刀砍壞戊○○於上處檳榔攤之玻璃
    ，嗣經員警到場處理，經持警棍敲擊被告持菜刀的左手，致
    其放下菜刀而予制止1節，亦據證人丙○○（台北市政府警
    察局中山分局長安東路派出所警員）證稱：「當時被告臉部
    整個幾乎都流血，手持菜刀。我們到達時，看到此情況，我
    們制止他，命他將菜刀放下，但是他朝我們過來，後來我們
    說要開槍，被告本來面向我，後來支援來了，被告注意力移
    轉，被告轉身背向我及黃炳欽時，黃炳欽拿警棍打他持菜刀
    的左手，他的菜刀就掉下來，我們乘機將他制服。被告知道
    我們是警察，我們有表明，而且拿槍制止，他應該知道。回
    派出所後，有對被告作酒測，酒測值是零點61。在現場時被
    告情緒失控，一直拿刀逼近我們，但意識狀況還算清楚。現
    場有看到被告的額頭有受傷，我們制止後，先將他帶去醫院
    救護，才帶去派出所。被告說話時，眼睛是是張開的，有時
    血流下來，他才眨眼睛」等語（參見本院審理筆錄）。證人
    乙○○（台北市政府警察局中山分局中山二派出所）證稱：
    「到案發現場時，被告額頭受傷流血，意識應該清楚，因為
    當時在現場是我上他的手銬，跟他講話，請他坐下，他都聽
    的懂。我們都穿制服，騎巡邏機車，鳴警笛，被告應該知道
    我們是警察。他有說我被人家打，你還抓我。逮捕被告當時
    ，被告手持菜刀。殺傷被害人的地方是在被告住家樓下轉角
    ，距離被害人被砍傷處距離約5公尺，從砍傷處到我們抓到
    被告的位置距離約4、50公尺（詳細距離如卷附現場圖）。
    被告只有右眉受傷，但應不致於影響到左眼視線。血有流到
    眼皮，是否有多到流到眼睛，或是被告有不斷眨眼睛，不記
    得了」等語無訛。足證：
  (一)被告第一次前往檳榔攤時，並未帶菜刀，係於砍殺甲○○
    後，始為追戊○○而追往檳榔攤並在餘怒未消之情形下，亂
    刀砍壞戊○○之檳榔攤，堪資認定。起訴書認為係被告先毀
    損檳榔攤後，「復」持刀砍傷甲○○云云，就本部分事實發
    生之先後順序顯有誤認，惟因與被告之犯罪事實並無關鍵影
    響，爰逕於事實欄予以更正。
  (二)被告係遭戊○○持鐵夾劃傷眉頭後，挾忿離去，且並未為任
    何傷口之包紮，竟任其眉頭流血，即菜刀下樓前往檳榔攤
    ，而殺傷甲○○。依其時間之緊接與客觀情狀，被告顯係因
    為遭戊○○劃傷而心懷不滿欲持刀前往檳榔攤理論，況菜刀
    帶不便，被告卻將菜刀暗藏於褲腳處，是其主觀心態即係
    欲找戊○○尋仇無訛，此參酌錄影帶所見情狀與被告於進行
    砍殺後，仍續以憤怒心態下，亂刀砍壞戊○○於上處之檳榔
    攤，即得明證。是被告供稱下樓係為找藥房包紮，持刀目的
    只在防身云云，並無足採。
  (三)又被告雖與戊○○、甲○○二人並無夙怨，然因被告係甫遭
    戊○○劃傷，其對戊○○心懷不滿，當可想見；且依被告當
    日之生理與心理情狀，本即情緒不穩，又因受傷流血而處於
    極端憤怒、衝動之狀態下，其對戊○○有「恨之欲其死」之
    殺人動機，本即符合常情，此參酌被告於砍殺甲○○後，尚
    續持刀追殺戊○○，且高喊；「不要跑，給你死」等語即明
    。而被告雖否認曾喊說「不要跑，給你死」云云，惟證人戊○○、己○○就此部分被告之言詞與動作，均已指證歷歷，
    參酌錄影帶所見與被告事後確有餘怒未息而砍傷攤位等情，
    證人之指訴應屬可信，被告所辯並無足採。至於甲○○於審
    理中雖表示對此並無印象云云，然衡諸甲○○當日為被害人
    ，心情極為緊張，渠不復記憶之陳述，並不能供為對被告有
    利之認定，是被告於當日確有高喊：「不要跑，給你死」等
    語，信非栽誣，應屬實在。又被告所欲殺害之目標雖原先只
    在戊○○，然在尋仇半途巧遇戊○○，卻非被告事前得以預
    見，從而於此倉促之間，遷怒於行走於戊○○身側，又於行
    凶之際恰擋在戊○○身前之甲○○，亦非不合事理。又周明
    義與甲○○二人係兄妹關係，不論依性別、身高、體型，均
    極易分辨，幾無混淆之可能。況依錄影帶所見，被告行凶之
    處係在巷道轉彎處，而被告與彼等錯身而過時，雙方近在咫
    尺，且當地光線尚屬明亮，甲○○還手牽一小孩在身邊，被
    告尤無誤認甲○○即為周明義之可能。縱被告因眉頭受傷有
    流血，然既只有一眼受傷，另一眼尚可睜開，且依現場警員
    所見，被告當時之視線應尚不致於因流血有何影響，已經證
    人丙○○、乙○○二人證述在卷，是被告辯稱：當時係誤認
    甲○○為戊○○及伊與甲○○間並無仇怨，無殺害甲○○之
    動機云云，即非必然之結論，亦不足以供為被告對甲○○必
    無殺意之積極證明，亦屬當然。
  (三)按殺人未遂與傷害之區別，應以加害人有無殺意為斷，以戕
    害他人生命之故意，著手於刺殺之實行而未發生死亡之結果
    ，為殺人未遂；倘無使人喪失生命之故意，僅在使其身體、
    健康受到傷害，則為傷害罪，二罪皆發生傷害之結果，祗其
    主觀犯意及身體傷害程度不同而已（最高法院84年度臺上字
    第3179號裁判要旨參照）。又殺意之有無，雖不以兇器之種
    類及傷痕之多少等，為絕對之認定標準，但加害人下手之部
    位、用力之程度，仍非不可藉為判斷有無殺意之心證依據。
    查被告以菜刀揮砍被害人甲○○時，甲○○因緊張而即採取
    蹲下之姿，被告則係持菜刀自上往下揮砍，業經被害人甲○○於審理中證述明確，並經本院勘驗現場側錄之錄影帶屬實
    。而參酌被害人甲○○當日所受之傷勢，雖係在手部及肩部
    各1刀，然依前述二人所站位置與被害人所呈之蹲姿以言，
    顯然被告係持菜刀由上往下朝甲○○之頭部要害位置揮砍，
    只因甲○○手部往上伸以為阻擋，始未直接傷及頭部要害，
    而造成右側橈骨開放性骨折、右手掌骨開放性骨折、右手伸
    肌韌帶斷裂、右手撕裂傷、右肩撕裂傷等結果，亦有馬偕醫
    院診斷証明書乙紙在卷可查。參酌被告行凶使用之菜刀，經
    本院當庭勘驗結果，連刀柄長29.5公分，刀柄長12公分，刀
    刃寬度約7至7.8公分，質地厚實堅硬，且既係菜刀，其刀刃
    之銳利程度，若持以用力由上往下砍殺人體頭部等要害部位
    ，應足以致人於死，被告對此有預見亦有所認識，是由前開
    兇器種類、負傷部位、所為手段、下手用力之程度及揮砍不
    只一刀等情狀綜合觀之，本件足認被告當時雖明知甲○○並
    非周明義，亦與甲○○間並無深仇大怨，然在當日激憤之情
    緒下，被告實已處於不分青紅皂白之狀態，而只以洩憤為目
    的，從而，其係基於殺人之犯意以砍殺甲○○，昭然明確。
    被告辯稱，其無殺人之犯意，只朝被害人手部揮砍云云，只
    是依被害人事後之傷勢恰係集中於手部、肩部所為之卸責之
    詞，並無足採。蓋依當時之客觀情勢，被告使用笨重之菜刀
    近距離砍殺被害人，絕無可能刀法如此精確。至於被告之所
    以只砍殺2刀而未繼續砍殺，其原因亦只是因為被告尚須繼
    續追殺逃逸之戊○○，致無遑顧及被害人甲○○是否已生死
    亡之結果，亦非有何中止其犯罪決意之情形，應屬於障礙未
    遂，而非中止未遂。
  (五)綜上所述，本件事證明確，被告殺人未遂犯行洵堪認定，應
    予依法論科。
五、核被告所為，係犯刑法第271條第2項、第1項之殺人未遂罪
    。其持菜刀接續2次揮砍被害人甲○○所為，係基於同一殺
    人犯意下之接續行為，僅侵害一個法益，應僅論以一殺人未
    遂罪。被告已著手於殺人行為之實行而未生死亡之結果，為
    未遂犯，應依刑法第25條第2項規定，按既遂犯之刑度減輕
    之。另按「行為時因精神障礙或其他心智缺陷，致不能辨識
    其行為違法或欠缺依其辨識而行為之能力者，不罰。行為時
    因前項之原因，致其辨識行為違法或依其辨識而行為之能力
    ，顯著減低者，得減輕其刑」，刑法第19條定有明文。本件
    經對被告為精神鑑定結果，認為：被告因長期酗酒，而患有
    酒精性精神病及重度憂鬱症，且自民國95年8月起，出現幻
    聽干擾症狀，同年11月迄12月間復因長期酗酒導致猛爆性肝
    炎、胃炎而先後在馬偕、宏恩等醫院治療，其對個案之認知
    與判斷能力已明顯受損，96年1月13日晚間，又在飲酒併服
    用醫師配方之精神科藥物後，其行為及衝動之控制能力因酒
    精、藥物與疾病之多重影響而下降，為精神耗弱之人等情，
    有國軍北投醫院96年6月28日醫修字第09600001349號函附之
    「精神狀態鑑定報告書」乙紙附卷可稽（參本院卷第56頁）
    ，茲依被告於案發前後行為表現及上開鑑定結果以觀，被告
    於本案行為時，顯因精神障礙，致其辨識行為違法或依其辨
    識而行為之能力，已顯著減低，應依刑法第19條第2項之規
    定減輕其刑。爰審酌被告素行不佳，本件又因細故即無視他
    人之生命、身體法益，率而持菜刀揮砍證人甲○○，其所為
    對於社會治安造成危害暨犯罪後之態度等一切情狀，量處如
    主文所示之刑，以資懲儆。又被告既係因刑法第19條第2項
    之原因而減輕其刑，且依其情狀足認有危害公共安全之虞，
    爰依刑法第87條第2項、第3項之規定，併諭知以監護1年之
    保安處分。至扣案菜刀一把，雖為供被告犯本案殺人未遂罪
    所用之物，然被告既否認為其所有（屬於其姐丁○○所有）
    ，復無證據證明為被告所有，依法顯無從宣告沒收，附此敘
    明。
據上論斷，應依刑事訴訟法第299第1項前段，刑法第271條第1項
、第2項、第25條第2項、第19條第2項、第87條第2項、第3項，
判決如主文。
本案經檢察官林禎瑩到庭執行職務
中　　華　　民　　國　　96　　年　　10　　月　　18　　日
                  刑事第十五庭  審判長法  官 廖紋妤
                                      法  官 郭惠玲
                                      法  官 楊台清
以上正本證明與原本無異。
如不服本判決，應於判決送達後十日內，向本院提出上訴狀（應
抄附繕本）。告訴人或被害人如對於本判決不服者，應具備理由
請求檢察官上訴，其上訴期間之計算係以檢察官收受判決正本之
日期為準。
                                      書記官 陳麗津
中　　華　　民　　國　　96　　年　　10　　月　　18　　日
附錄本案論罪科刑所犯法條全文
刑法第二百七十一條
殺人者，處死刑、無期徒刑或十年以上有期徒刑。
前項之未遂犯罰之。
預備犯第一項之罪者，處二年以下有期徒刑。
